最　高　行　政　法　院　判　決
　　　　　　　　　　　　　　　　　　 96年度判字第00903號
上　訴　人　甲○○
訴訟代理人　陳信瑩律師
上　訴　人　財政部臺北市國稅局
代　表　人　乙○○
上列當事人間因綜合所得稅事件，上訴人對於中華民國93年11月
30日臺北高等行政法院92年度訴字第3246號判決，提起上訴。本
院判決如下：
　　主  文
原判決關於罰鍰及該訴訟費用部分均廢棄，發回臺北高等行政法
院。
上訴人甲○○之上訴駁回。
駁回部分上訴審訴訟費用由上訴人甲○○負擔。
    理  由
一、本件上訴人甲○○89年度綜合所得稅結算申報，上訴人財政
    部臺北市國稅局（下稱北市國稅局）初查以甲○○虛列捐贈
    扣除額新臺幣（下同）46,208,431元及短漏報其本人之機會
    中獎所得1,000元，除核定補徵本稅18,262,702元外，並依
    所得稅法第110條第1項之規定，按所漏稅額處1倍之罰鍰18,
    262,700元（計至百元止）。甲○○不服，循序提起行政訴
    訟。
二、甲○○起訴主張：其及訴外人大同股份有限公司職工福利委
    員會（下稱大同公司福委會）共有之臺北市○○區○○段3
    小段49地號土地，面積1,259平方公尺，應有部分各萬分之
    五五四八及四四五二，經臺北市政府劃定為大眾聯合開發捷
    運系統用地（捷運木柵線），於民國（下同）77年4月8日起
    禁建。嗣於89年10月2日與臺北市政府簽訂土地贈與所有權
    契約書，甲○○無償贈與系爭土地所有權應有部分萬分之一
    二二九予臺北市政府，並辦理過戶登記完畢。乃依行為時所
    得稅法第13條、第17條第1項第2款第2目之1規定，於辦理89
    年度綜合所得稅結算申報時，列報為捐贈扣除額，並無短漏
    報而生漏稅情事。退而言之，即令認不得列報捐贈扣除額，
    而生漏稅結果，但甲○○申報過程中，未隱藏任何事實，客
    觀上無短漏報所得行為，且主觀上，甲○○係信賴主管機關
    針對本案所涉土地增值稅負（臺北市稅捐稽徵處中北分處北
    市稽中北增字第208900354號函）以及贈與稅負（北市國稅
    局財北國稅審二字第89040204號函）所表示之法律意見，故
    無故意過失，不應處罰。北市國稅局所為補稅裁罰處分於法
    不合，為此訴請判決撤銷訴願決定及原處分。
三、北市國稅局則以：北市國稅局本諸經濟觀察法認定上開形式
    上「無償移轉系爭土地應有部分」之行為，實質上為類似互
    易之有償行為，不僅不得列為所得稅法第17條第1項第2款第
    2目之1之扣除額，甚至有因互易而產生之財產交易所得，只
    因為甲○○係以土地換得實物，此等財產交易所得屬土地交
    易所得，法制設計另課徵土地增值稅，而在個人綜合所得稅
    列為所得稅法第4條第1項第16款免稅所得範圍，不予追究。
    但其不得列入扣除額乃極為明顯之事實，甲○○對上開虛報
    扣除額以短報課稅所得額之行為，縱令無故意，亦有過失存
    在，依司法院釋字第275號解釋意旨，仍應負漏稅違章責任
    等語，資為抗辯。
四、原審斟酌全辯論意旨及調查證據結果，以：甲○○曾在89年
    間就其與大同公司福委會所共有之臺北市○○區○○段3小
    段49地號土地（面積1,259平方公尺），移轉其中應有部分
    萬分之一二二九予臺北市政府，而辦理土地所有權移轉登記
    時所載原因事實為「贈與」。上開土地係以甲○○單獨所有
    之同小段第604之1地號土地（面積703平方公尺）及大同公
    司福委會單獨所有之同小段第604地號、第71地號、第72地
    號、第49地號等土地（面積合計為556平方公尺）於85年5月
    20日合併登記而來，甲○○應有部分為萬分之五五四八；大
    同公司福委會應有部分為萬分之四四五二。89年10月2日甲
    ○○及大同公司福委會與臺北市政府簽訂土地贈與所有權契
    約書，其中甲○○無償贈與應有部分萬分之一二二九予臺北
    市政府，並辦理過戶登記完畢。系爭土地於合併前已依都市
    計畫法規定，規劃為公共設施保留地（捷運工程用地），亦
    即行政機關在興建捷運時可以徵收之手段取得上開土地中興
    建捷運所須部分之所有權。而嗣後臺北市政府興建捷運過程
    中，就系爭土地部分，以聯合開發之方式為之。一方面政府
    可避免支出徵收補償費而取得捷運設施所須之土地，另方面
    包括甲○○在內之系爭土地地主亦可將自己土地部分移轉予
    徵收計劃中之需用土地人，以換取在捷運設施用地上聯合興
    建建築物並取得該建築物所有權之利益，此為甲○○將系爭
    土地上開應有部分以贈與為原因移轉予臺北市政府之背景。
    依甲○○與臺北市政府簽訂聯合開發契約書第5條第2項、第
    3項約定，建築物之興建費用由地主與臺北市政府按分得之
    坪數依比例負擔。建築物所有屬捷運設施部分均由臺北市政
    府取得（包括捷運系統需用之室外空間）。其餘部分雙方對
    半平分（包括因聯合開發變更都市計劃而增加之可建樓地板
    面積及依聯合開發獎勵辦法規定而增加之可建樓地板面積）
    。以上開建築物所坐落之基地（包括法定空地在內）為基礎
    ，臺北市政府按上開建築物之分配比例配得之部分，其所對
    應之土地應有部分比例，由地主無償移轉予臺北市政府所有
    。是甲○○為履行上開公法契約義務，而將系爭土地上開應
    有部分移轉予臺北市政府。前開移轉相關土地增值稅，因形
    式上移轉原因事實為無償移轉，依土地稅法第5條之規定，
    納稅義務人為受讓人臺北市政府，依同法第28條之規定，免
    徵土地增值稅（見卷附之台北市稅捐稽徵處中北分處北市稽
    中北增字第208900354號函）。本案從形式上觀察，贈與人
    為地主甲○○，應由其負擔贈與稅。但依遺產及贈與稅法第
    20條之規定，捐贈各級政府之財產，不計入贈與總額中，故
    北市國稅局以財北國稅審二字第89040204號函覆甲○○稱：
    「本案甲○○贈與土地免課贈與稅」。事後甲○○申報其89
    年綜合所得稅時，將無償移轉系爭土地上開應有部分之公告
    現值價額46,208,431元，列報為所得稅法第17條第1項第2款
    第2目之1之捐贈列舉扣除額中。北市國稅局則以甲○○此等
    作為乃屬「虛列扣除額而短報」情事，致生逃漏個人綜合所
    得稅之結果，連同另外漏報之機會中獎所得1,000元合計，
    除補徵甲○○應納之本稅稅款外，並依所得稅法第110條第1
    項處以漏稅金額18,262,702元1倍之罰鍰18,262,700元（計
    至百元為止）。甲○○對漏報中獎所得1,000元部分並無爭
    議等事實，為兩造所不爭。按「法律事實」之「定性」，必
    須取向於規範功能。在不同之法規範體系中，不僅會對類似
    之事實以不同之法律名詞說明（例如民法上之「占有」概念
    與刑法上之「持有」概念），甚至同一用語，也會因所處規
    範體系架構之不同，而異其內涵。私人間之意思表示、法律
    關係與取得財產性質之定性，在私法上與稅法上亦有不同之
    規範價值。就民商法中之契約法（即債法）而言，有關法律
    關係及由此延伸出之財產變動之「契約類型」定性，其目標
    著重於補充規範之尋找，以便在發生「始料未及」或「情事
    變更」之情況時，能找到最恰當之補充規範，以決定雙方之
    利益應如何加以調整，以上理論也可類推適用於公法契約。
    就稅法而言，如何能在租稅法定原則下，本諸量能課稅之理
    想，以「經濟觀察法」為手段，決定「量能」基礎（即稅基
    ）之大小與其實質歸屬主體。不過民商法規範為了能適當處
    理私人間之爭執（行政契約之補充規範亦然），在設計上當
    然也會取向於經濟之實質。因此所得稅法制上之定性，其定
    性標準實際上也會以民商法為主要衡量因素，除非是另有實
    質經濟因素之考量，稅法才會本諸自身之經濟觀點，揚棄民
    商法之標準，另訂定性標準。例如，人民濫用私法制度中法
    律形成之可能性，選擇與經濟歷程不相當之法律形式來安排
    財產之使用及交換方式，藉以達成規避納稅義務之目的時，
    稅法上有「稅捐規避理論」，本諸經濟實質排除不相當之私
    法規劃。故甲○○上開土地應有部分之移轉，在行政契約法
    須被定性為「有償行為」，在稅法當然不屬於「對政府之捐
    贈」行為。雖甲○○主張系爭土地上開應有部分之移轉係單
    純贈與，而臺北市政府依聯合開發契約對甲○○所負擔之給
    付，則屬公法上之獎勵云云，但此兩部分不能分開看待，任
    何一方所謂「無償移轉」或「獎勵」，正是以對方之「獎勵
    」或「無償移轉」作為對價。法律事實之解釋不應拘泥於所
    用之文字，而應本諸雙方在交換過程中之經濟實質利害，定
    其性質，進而決定其所應適用之補充法規範。甲○○上開主
    張實不符合法律解釋之基本原則。至於甲○○另稱如上開土
    地應有部分之移轉為有償行為，北市國稅局應指明甲○○從
    此所得之對價（即「收入」或「所得」）乙節。查此部分本
    不應在狹義所得稅法中處理（實則「遺產稅」、「贈與稅」
    及「土地增值稅」在學理上均屬所得稅，因此相較於現行所
    得稅法所規定之綜合所得稅或營利事業所得稅而言，可稱之
    為「廣義之所得稅」），因其屬「財產交易所得」類型中之
    下位類型「土地交易所得」。此部分現行法制採分離課稅之
    手段處理，另課土地增值稅。至於臺北市稅捐稽徵處中北分
    處北市稽中北增字第208900354號函對本案所涉土地增值稅
    負之答覆是否正確，甲○○是否應該按取得時之土地公告現
    值與移轉予臺北市政府時之公告現值之差額繳納土地增值稅
    ，實有討論之空間，惟此一爭點不在本案審理範圍內。是以
    北市國稅局認定甲○○上開移轉系爭土地應有部分予臺北市
    政府之行為非屬捐贈行為，其移轉之土地亦不得列為捐贈扣
    除額，於法無違，其本稅之核課，應予維持。關於罰鍰部分
    ，如果上開「虛報無償移轉土地捐贈扣除額」之違章行為被
    認定為不成立，甲○○其餘漏報金額甚少（僅1,000元），
    其對應納稅額之影響低於1,000元，依財政部制定之行政規
    則「稅務違章案件減免處罰標準」第2條第1款之規定，無庸
    處罰。次按有關短漏報之客觀行為應如何認定，在現行所得
    稅法制採自動報繳制下，是否以「刻意隱藏課稅收入之原因
    事實」或「虛構成本費用以及免稅額、扣除額之原因事實」
    為必要，還是包括「原因事實未隱藏及虛構，但就原因事實
    之法律定性為曲解」之情形，此點學理上與司法實務上尚有
    不同意見。學者通說認為「稅捐規避」與「稅捐逃漏」係不
    同之法律概念。前者為「脫法行為」，在課稅客觀事實未被
    隱藏情況下，濫用法律形式（特別是私法）意圖規避稅負，
    而其在稅法上所生之法律效果，則是本諸憲法「平等課稅原
    則」具體化而衍生之「量能課稅原則」，不承認脫法行為所
    欲達成之稅法效果，而以經濟實質「相當」之法律形成取代
    ，作為課稅基礎，但因為稅捐主體對課稅事實本身並無隱瞞
    ，未違反稅法上要求之誠實義務，故不得處以行政罰或刑罰
    。而稅捐逃漏則是以違反稅法規定之誠實申報義務或相關協
    力義務為前提，以「詐術」或「不正當之方法」造成課稅事
    實被隱藏扭曲之結果，稅捐主體因曾為此等違章行為，故應
    負行政罰或刑罰責任。但上述法律觀點，向為司法實務所不
    採。本案情形不同於一般稅捐規避。稅捐規避之行為人主觀
    上存有「濫用私法制度中法律形成自由以達規避稅捐之意圖
    」存在，此種情形其可罰性尚被學術界多所質疑，本件連規
    避意圖及規避行為都不存在，其可罰性當然更低。本件系爭
    土地應有部分之移轉，其原因事實登記為「贈與」，實因為
    聯合開發契約書第5條第2項（4）約款中使用「無償取得」
    ，其字面上易產生誤會。而此份契約書屬制式契約，非甲○
    ○所擬具，而係由臺北市政府擬具，由此可判斷甲○○無稅
    捐規避之意圖。另外甲○○會認為本案之土地移轉屬贈與行
    為，也是因信賴主管機關針對本案所涉土地增值稅負（臺北
    市稅捐稽徵處中北分處北市稽中北增字第208900354號函）
    以及贈與稅負（北市國稅局財北國稅審2字第89040204號函
    ）之法律意見所致，此時基於「不能期待人民有比主管權責
    機關更高法律水準」之法理，應認甲○○本身無故意過失可
    言。至於本案客觀上有無漏徵之土地增值稅，既不在本件審
    理範圍，北市國稅局可自行本諸職掌與相關權責機關連繫處
    理。綜上，本件原處分裁罰部分，就甲○○有無故意過失之
    主觀歸責要件而言，北市國稅局之事實認定上尚有違法之處
    ，此部分決定自屬違法，訴願決定均未予糾正，亦有未洽。
    甲○○不應被罰，此部分決定應予撤銷。至於本稅部分，原
    處分於法尚無不合，訴願決定予以維持亦無違誤，甲○○訴
    請撤銷為無理由等為其判斷之基礎，而判決訴願決定及原處
    分（包括復查決定）中關於課處甲○○漏稅罰18,262,700元
    部分撤銷。甲○○其餘之訴駁回。
五、關於本稅部分：原判決駁回甲○○此部分之訴，經核於法無
    違。甲○○猶執陳詞主張系爭土地應有部分移轉予臺北市政
    府係無償捐贈云云，惟查原判決業說明甲○○取得系爭土地
    上聯合開發興建之部分建物，係以應有部分之移轉為對價之
    理由及證據，核無違反論理、經驗法則或違背所得稅法第17
    條第1項第2款2目、第80條第1項、行政程序法第149條準用
    民法第98條規定或理由不備、理由矛盾情事。大眾捷運法固
    授權主管機關訂定大眾捷運系統聯合開發辦法，獎勵地主參
    與開發，惟此與甲○○移轉系爭土地應有部分是否有償或無
    償之認定無影響。甲○○取得系爭土地上聯合開發興建之部
    分建物，縱應負擔該部分建造費用，此亦僅係取得建物之條
    件之一，與移轉他部分土地同為取得建物之對價之一部分。
    至臺北市政府與甲○○約定以贈與方式移轉是否合於稅法規
    定，係另案問題。甲○○之納稅義務，不得由臺北市政府與
    其約定免除，大眾捷運法亦未授權大眾捷運系統土地聯合開
    發辦法得為免稅規定。所引最高法院17年判字第1118號、83
    年台上字第2118號判例，非本院判例，無拘束行政法院之效
    力，且案情有間，難執為有利甲○○裁判之依據。甲○○執
    前詞上訴，並就原審取捨證據，認定事實之職權行使，指摘
    原判決未當，聲明廢棄，非有理由，應予駁回。
六、關於罰鍰部分：原判決撤銷罰鍰部分之訴願決定及原處分，
    固非全然無見。惟按遺產及贈與稅法第41條規定：「（第1
    項）遺產稅或贈與稅納稅義務人繳清應納稅款、罰鍰及加徵
    之滯納金、利息後，主管稽徵機關應發給稅款繳清證明書；
    其經核定無應納稅款者，應發給核定免稅證明書；其有特殊
    原因必須於繳清稅款前辦理產權移轉者，得提出確切納稅保
    證，申請該管主管稽徵機關核發同意移轉證明書。（第2項
    ）依第16條規定，不計入遺產總額之財產，或依第20條規定
    不計入贈與總額之財產，經納稅義務人之申請，稽徵機關應
    發給不計入遺產總額證明書，或不計入贈與總額證明書。」
    而同法第20條第1款規定，捐贈各級政府及公立教育、文化
    、公益、慈善機關之財產，係不計入贈與總額者。是甲○○
    如主張係將系爭土地應有部分無償捐贈與臺北市政府，依前
    開規定應申請發給不計入贈與總額證明書。其於贈與稅申報
    書亦申報於不計入贈與總額財產項下，是如認係贈與，如無
    應納稅款者，應發給核定免稅證明書；如屬不計入贈與總額
    之財產，則應發給不計入贈與總額證明書。北市國稅局對甲
    ○○前開贈與稅申報，既非發給核定免稅證明書，亦非發給
    不計入贈與總額證明書，而以89年10月24日財北國稅審二字
    第89040204號函覆：「主旨：台端因參與『大眾捷運系統土
    地聯合開發』於89年10月2日與台北市政府訂立契約移轉說
    明二財產，經查免課贈與稅，請查照。說明：一、依台端89
    年10月6日第00000000號贈與稅申報書辦理。二、財產明細
    如左：‧‧‧三、另台端將來因參與聯合開發案所分配取得
    之建物、土地部分倘有無償移轉他人，仍涉及贈與應依法申
    報贈與稅。」由上開文字，尚難認北市國稅局核定系爭土地
    應有部分之移轉為贈與，是北市國稅局抗辯：該函係其調查
    甲○○為系爭移轉土地，屬參與該土地聯合開發利益之對價
    ，具雙方互為對價性質，即無贈與事實，而依遺產及贈與稅
    法第3條第1項及第4條第2項或第5條各款規定准予免徵贈與
    稅，與合於同法第20條規定之不計入贈與總額之財產，依法
    核發「贈與稅不計入贈與總額證明書」之情形不同等語，即
    非無可採。原審未調查上情，遽認上開函文係北市國稅認可
    系爭移轉為贈與，進而採為甲○○信賴之基礎，似有未盡調
    查之責及認定事實與上開證據不符之違法，且未說明不採北
    市國稅局上開主張之理由，亦有判決不備理由之違背法令情
    形。北市國稅局執此上訴，為有理由，應由本院將原判決此
    部分廢棄，發回原審法院詳查，另為適法之裁判。又本件罰
    鍰部分既經發回，北市國稅局另主張甲○○與臺北市政府間
    之聯合開發契約載明雙方之權利義務，甲○○「明知」本件
    移轉係有償行為，而申報為捐贈，難謂無稅捐規避意圖等語
    ，甲○○是否明知或可得得知非無償捐贈，涉及有無故意或
    過失之認定，原審法院更審時應併予查明，附此指明。
七、依行政訴訟法第255條第1項、第256條第1項、第260條第1項
    、第98條第3項前段，判決如主文。
中　　華　　民　　國　　96　　年　　5　　 月　　24　　日
                  第一庭審判長法  官　高　啟　燦
                              法  官  黃　璽　君
                              法  官　廖　宏　明
                              法  官　楊　惠　欽
                              法  官　林　樹　埔
以  上  正  本  證  明  與  原  本  無  異
中　　華　　民　　國　　96　　年　　5　　 月　　24　　日
　　　　　　　　　　　　　　　書記官　邱　彰　德
